【裁判字號】    99,簡上,93
【裁判日期】    991028
【裁判案由】    損害賠償
【裁判全文】
臺灣彰化地方法院民事判決  99年度簡上字第93號
上  訴  人
即被上訴人  乙○○
上  訴  人  丙○○
被上訴人    甲○○
訴訟代理人  陳忠儀律師
            林泓帆律師
上列當事人間請求損害賠償事件，上訴人對於中華民國99年6月
10日本院員林簡易庭第一審判決(98年度員簡字第314號)提起上
訴，本院於民國99年10月14日言詞辯論終結，判決如下：
    主      文
上訴及假執行之聲請均駁回。
第二審訴訟費用由上訴人各自負擔。
    事實及理由
一、按判決書內應記載之事實，得引用第一審判決。當事人提出
    新攻擊或防禦方法者，應併記載之。判決書內應記載之理由
    ，如第二審關於攻擊或防禦方法之意見及法律上之意見與第
    一審判決相同者，得引用之；如有不同者，應另行記載。關
    於當事人提出新攻擊或防禦方法之意見，應併記載之。為民
    事訴訟法第436條之1準用第454條所明定。本件經核與第一
    審之判決所認定之事實及為上訴人敗訴之理由，並無不合，
    應予維持，關於事實及理由，茲引用第一審記載之事實及理
    由（詳如附件），並就駁回上訴人之上訴，補充事實及理由
    如下：
二、上訴人即被上訴人乙○○（下稱上訴人乙○○）上訴意旨略
    以：
（一）其於民國96年4月23日終止租約後，已交還承租之坐落彰
      化縣埔心鄉○○路○段310號、312號房屋（下稱系爭房屋
      ）及翰林電子遊戲場牌照（營業登記證），惟被上訴人甲○○遲遲未辦理過戶手續，竟又出租給丁鏞憲，丁鏞憲又
      轉租給上訴人丙○○。被上訴人甲○○於97年2月15日警
      訊時供稱，我在96年8月17日將系爭房屋、電子遊戲場營
      利事業登記證、電子遊戲場級別證出租給丁鏞憲，原登記
      負責人為乙○○，我租給丁鏞憲時有告知他拿到彰化縣政
      府變更負責人，乙○○於96年5月間在我住處將登記證交
      給我，並要求我變更負責人，我有叫丁鏞憲到彰化縣政府
      申請復業及變更負責人才可以營業等語，足見被上訴人甲○○收回營業登記證後，又將場地及營業登記證租給丁鏞
      憲，並將登記上訴人乙○○為負責人之營業登記證交給丁
      鏞憲使用，被上訴人甲○○是故意之行為。
（二）丁鏞憲於97年2月15日警訊時供稱，我將系爭房屋出租給
      丙○○，簽訂租約時有告知丙○○要變更負責人，我於96
      年8月17日在甲○○家中簽約，甲○○並告知我要將負責
      人變更，乙○○不知我將遊戲場登記證及級別證租給彥志
      經營電玩等語。可見丁鏞憲係向被上訴人甲○○承租該電
      子遊戲場後，又將登記證交給丙○○違法使用，致上訴人
      乙○○遭誤認為係遊戲場之負責人，被上訴人甲○○與丁
      鏞憲、丙○○顯有共同違反公序良俗之行為，並因而使上
      訴人乙○○受裁罰50萬元之損害。
（三）被上訴人甲○○係具有違背善良風俗之故意，因被上訴人
      甲○○明知牌照尚未辦妥過戶手續，不得擅自使原登記證
      ，惟被上訴人甲○○竟未經上訴人乙○○同意，非法使用
      登記上訴人乙○○為負責人之牌照而為賭博行為，致彰化
      縣政府誤以為上訴人乙○○營業，及未盡管理之責，而裁
      罰50萬元，被上訴人甲○○顯係故意以背於善良風俗之方
      法，加損害於上訴人乙○○，已符合民法第184條第1項後
      段規定之要件，應負共同侵權行為之損害賠償責任。
（四）被上訴人甲○○主張，房屋租賃契約第9條約定「甲方（
      即被上訴人甲○○，下同）應即配合辦營業登記負責人變
      更於乙方（即上訴人乙○○，下同）名下，租賃期滿後乙
      方應無條件將營業登記負責人變於甲方名下」云云，認為
      上訴人乙○○有義務變更負責人之手續，惟被上訴人甲○○已同意與上訴人乙○○提前終止租賃契約，其於終止租
      約後亦已交還營業登記證，又為配合辦理變更負責人，並
      將其印章及身分證影本一併交給被上訴人甲○○，變更負
      責人登記係被上訴人甲○○之義務，自應由其負擔，因營
      業登記證不在上訴人乙○○手中，其已無法參與變更事宜
      ，亦無權過問，自無變更責任。被上訴人甲○○明知在未
      辦理變更登記手續前，不得擅自轉交他人使用，竟將場地
      及營業登記證再出租給他人，讓人從事賭博行為，係被上
      訴人甲○○之故意行為，上訴人乙○○自無責任可言。
三、上訴人丙○○上訴意旨略以：
（一）被上訴人甲○○因違悖誠信原則，未將系爭房屋租賃契約
      終止之同時，辦理電子遊戲場負責人名義之變更登記，致
      其在後承租時誤認有房屋租賃契約存在，即有電子遊戲場
      之經營權利。又因被上訴人甲○○怠惰未盡其管理人受託
      責任，未儘速辦理變更登記，反將之出租給丁鏞憲，上訴
      人乙○○亦有疏忽，未盡其督促責任，均應自負管理不善
      之責，不可旁貸他人負責。
（二）丁鏞憲縱有將電子遊戲場轉租給上訴人丙○○經營，並有
      口頭同意使用遊戲場內之電動玩具，然未據實告知其先後
      二次送件申請，無法辦理負責人名義變更之真象，且未告
      知場內被上訴人甲○○所有之電動玩具具有賭博性，其未
      約束上訴人丙○○承租使用，丁鏞憲亦未盡善良管理人責
      任，均應為其疏失負過失責任。上訴人丙○○不知應不負
      過失責任，應不符合民法第184條第1項後段及第185條第
      1項等規定。
四、被上訴人甲○○答辯意旨略以：
（一）故意以背於善良風俗之方法，加損害於他人者，負損害賠
      償責任，固為民法第184條第1項後段所規定。然按民事訴
      訟法第277條規定：「當事人主張有利於己之事實者，就
      其事實有舉證之責任」。又最高法院17年度上字第917號
      判例謂「民事訴訟如係由原告主張權利者，應先由原告負
      舉證之責，若原告先不能舉證，以證實自己主張之事實為
      真實，則被告就其抗辯事實即令不能舉證，或其所舉證據
      尚有疵累，亦應駁回原告之請求」。從而，上訴人乙○○
      應就其所主張被上訴人甲○○是故意以背於善良風俗之方
      法，加以損害之事實負舉證之責，否則，即應予駁回。本
      件原審經調查後，認為被上訴人甲○○並非故意以背於善
      良風俗之方法，加損害於上訴人乙○○，因而駁回其請求
      ，於法並無不合。
(二) 上訴人乙○○上訴意旨之主張顯與事實不合。被上訴人甲○○爰否認之。查被上訴人甲○○並無上訴人乙○○所述
     非法使用原營利事業登記證之行為，亦無其所指稱為賭博
     之行為或讓人從事賭博行為：
１、上訴人乙○○與被上訴人甲○○終止租約後，依兩造所簽立
    房屋租賃契約書第九條之約定，上訴人乙○○應無條件將營
    業登記負責人變更於被上訴人甲○○名下。然上訴人乙○○
    並未依約辦理變更(按因其受停業處分)，而將營利事業登記
    證及印章、身份證影本交由被上訴人甲○○嗣後再辦理之。
    嗣因被上訴人甲○○再將系爭房屋及電子遊戲場出租與丁鏞
    憲，其於告知上訴人乙○○後，始將以上訴人乙○○名義為
    負責人之營利事業登記證及其印章、身份證影本交予丁鏞憲
    ，要求丁鏞憲辦理申請復業，及電子遊戲場負責人名義變更
    後，始可開始營業。惟丁鏞憲未辦理申請復業，即開始營業
    ，並轉租予上訴人丙○○經營，因該遊戲場涉及賭博行為而
    被查獲。然被上訴人甲○○僅將以上訴人乙○○名義為負責
    人之營利事業登記證及其印章、身份證影本交予丁鏞憲辦理
    申請復業，及電子遊戲場負責人名義之變更，自始至終被上
    訴人甲○○並未非法使用以上訴人乙○○名義為負責人之營
    利事業登記證，亦無與丁鏞憲及丙○○有何意思之聯絡及行
    為之分擔，自不成立共同侵權行為。
２、翰林電子遊戲場尚未辦理復業完成，即因上訴人丙○○經營
    期間被查獲賭博情事，致上訴人乙○○被彰化縣政府裁處。
    然查丁鏞憲尚未辦妥復業許可及負責人名義之變更，即開始
    營業，及嗣後所涉及賭博等情，被上訴人甲○○並不知情，
    亦無與丁鏞憲及上訴人丙○○有何意思之聯絡。是以，被上
    訴人甲○○並無與丁鏞憲、丙○○共同故意以背於善良風俗
    之方法加損害於上訴人。
３、又上訴人乙○○之所以受處分之緣由，係因翰林電子遊戲場
    經彰化縣警察局溪湖分局於97年2月16日派員查獲賭博行為
    ，彰化縣政府認有違反(修正前)電子遊戲場業管理條例第17
    條第1項第6款規定(按電子遊戲場業管理條例第17條第1項第
    6款原規定，經營電子遊戲場業者，不得有涉及賭博、妨害
    風化或其他犯罪行為)，依同條例第31條前段規定，以98年1
    月12日府建商字第0980016789號裁處書處罰鍰50萬元，此有
    臺中高等行政法院98年度訴字第155號判決在卷可稽。顯見
    ，上訴人乙○○係因該電子遊戲場涉及賭博行為而被裁處罰
    鍰50萬元，惟該電子遊戲場所涉及賭博行為乙事，被上訴人
    甲○○不知情，亦無法預知而毫不相關。上訴人乙○○縱因
    受彰化縣政府之裁處而受有損害，與被上訴人甲○○之行為
    間，並無相當因果關係。綜上，上訴人乙○○並未舉證證明
    被上訴人甲○○有故意以背於善良風俗之方法，加損害之不
    法行為。揆之前開規定及判例意旨，其上訴並無理由，自應
    予駁回。
五、原審斟酌兩造提出之攻擊防禦方法，判決上訴人乙○○一部
    有理由，一部無理由，諭知丁鏞憲及丙○○應連帶給付上訴
    人乙○○50萬元，及自98年11月27日起至清償之日止，按週
    年利率5%計算之利息。上訴人乙○○其餘之訴駁回。訴訟費
    用5, 400元由丁鏞憲及丙○○連帶負擔。其勝訴部分得假執
    行。其餘假執行之聲請駁回。上訴人乙○○就其敗訴部分聲
    明不服，提起上訴，求為判決就原判決不利部分廢棄，被上
    訴人甲○○應連帶給付之。訴訟費用由被上訴人甲○○負擔
    。並願供擔保，請准宣告假執行。上訴人丙○○提起上訴，
    聲明求為判決就原判決不利部分廢棄，廢棄部分，上訴人乙○○在第一審之訴駁回。第一、二審訴訟費用由上訴人乙○○負擔。上訴人乙○○則聲明駁回上訴。丁鏞憲並未聲明不
    服。
六、得心證之理由：
（一）按當事人主張有利於己之事實者，就其事實有舉證之責任
      。民事訴訟法第277條定有明文。又民法第184條第1項後
      段規定，故意以背於善良風俗之方法，加損害於他人，所
      謂故意係指行為人對於構成侵權行為之事實，明知並有意
      使其發生或預見其發生，而其發生並不違背其本意，始足
      當之。被上訴人甲○○已堅決否認有何故意背於善良風俗
      之共同侵權行為。上訴人乙○○自應就上訴人丙○○使用
      以上訴人乙○○名義為負責人之營利事業登記證，並為賭
      博犯罪行為，致其遭彰化縣政府以為係遊戲場負責人，未
      盡管理之責裁處罰鍰所受損害，為被上訴人甲○○明知並
      有意使其發生或預見其發生，而不違背其本意等事實，負
      舉證責任。惟上訴人乙○○上訴意旨對此利己事實，並未
      舉證以實其說。參以丁鏞憲承租系爭房屋後，分別於96年
      10月4日、96年10月18日、96年12月13日3次向彰化縣政府
      申請翰林電子遊戲場復業遭件退等情，業經原審函請彰化
      縣政府檢送關於申請復業等資料附卷屬實，益證被上訴人
      甲○○確曾要求丁鏞憲申請復業及變更，丁鏞憲亦遵囑辦
      理無訛，從而，原審認定被上訴人甲○○雖將系爭房屋及
      電子遊戲場出租於丁鏞憲，並於辦妥負責人名義變更登記
      之前，即將以上訴人乙○○名義為負責人之營利事業登記
      證交給丁鏞憲使用，然其並未使用以上訴人乙○○名義為
      負責人之營利事業登記證經營電子遊戲場，且其確已依上
      訴人乙○○之請求將資料及營利事業登記證交由丁鏞憲辦
      理電子遊戲場負責人名義之變更，此據丁鏞憲陳明在卷，
      且為上訴人乙○○所不爭。被上訴人甲○○之所為，應僅
      係過失，尚非故意以背於善良風俗之方法加損害於上訴人
      乙○○等情，洵屬正當有據。
（二）而上訴人丙○○承租系爭房屋及翰林遊戲場後，未經同意
      使用以上訴人乙○○名義為負責人之營利事業登記證，且
      上訴人乙○○既將申請變更資料及營利事業登記證交被上
      訴人甲○○辦理電子遊戲場負責人名義之變更，被上訴人
      甲○○再將之轉交丁鏞憲辦理，上訴人乙○○自亦不可能
      同意上訴人丙○○使用以其名義為負責人之營利事業登記
      證等情，業經原審合法認定明確。而上訴人丙○○於翰林
      遊戲場經警查獲賭博行為時，經警訊以，有無辦理電子遊
      戲場業營業登記時，供稱，有辦理電子遊戲場業登記，負
      責人是乙○○，並當場指認口卡，表示乙○○只是電子遊
      戲場業營業登記之負責人，而實際我才是負責人等語。上
      訴人丙○○因該賭博犯行，亦經法院判處罪刑確定等情，
      並經調閱97年度易字第1546號賭博等案全卷屬實，上訴人
      丙○○上訴意旨雖指摘本件未辦妥負責人名義變更登記，
      上訴人乙○○亦有疏忽云云，仍難解免其故意以背於善良
      風俗之方法，加損害於上訴人乙○○之侵權行為責任，而
      為其有利之認定，上訴意旨所辯亦不足採取。
（三）綜上所述，原審認上訴人乙○○依民法第184條第1項後段
      及第185條第1項規定，請求上訴人丙○○應與丁鏞憲連帶
      給付500,000元及其法定遲延利息，為可採，判決如數給
      付並依職權宣告假執行，而駁回請求被上訴人甲○○連帶
      給付部分及其假執行之聲請，於法均無不合，認事用法亦
      無違誤，上訴人之上訴意旨仍指摘原判決不當，求予廢棄
      改判，為無理由，均應予駁回，上訴人乙○○假執行之聲
      請應併予駁回。
七、本件事證已臻明確，兩造其餘攻擊防禦方法，經審酌後，均
    與判決結果不生影響，爰不予審究。
結論：本件上訴人之上訴為無理由，並依民事訴訟法第449條第1
項前段、第463條、第78條，判決如主文。
中    華    民    國    99    年    10    月    28    日
                民事第三庭      審判長法  官  羅培昌
                                      法  官  尚安雅
                                      法  官  林秉暉
以上正本係照原本作成。
不得上訴。
中    華    民    國    99    年    10    月    28    日
                                      書記官  范鳳月

司法院資訊處製作；財團法人民間司法改革基金會備份。
